【裁判字號】    96,訴,233
【裁判日期】    970609
【裁判案由】    塗銷土地所有權移轉登記
【裁判全文】
臺灣苗栗地方法院民事判決               96年度訴字第233號
原      告  朕園生命關懷科技股份有限公司
法定代理人  乙○○
訴訟代理人  江錫麒律師
複 代理 人  丁○○
被      告  丙○○
                        號9樓.
訴訟代理人  戊○○
            洪嘉鴻律師
複 代理 人  鄭晃奇律師
被      告  甲○○
上列當事人間請求塗銷土地所有權移轉登記事件，本院於97年5
月26日言詞辯論終結，判決如下：
    主      文
被告丙○○應將坐落苗栗縣頭份鎮○○段356 地號、357 地號土
地於民國九十四年六月十七日所為之所有權移轉登記塗銷，回復
為被告甲○○所有；被告甲○○應於上項土地回復為其所有後將
上項土地於民國九十二年十一月二十八日所為之所有權移轉登記
塗銷，回復為原告所有。
訴訟費用由被告負擔。
    事實及理由
一、原告主張：坐落苗栗縣頭份鎮○○段296 、355 、356 、35
    7 地號土地（重測前為東興段958-11、958-15、958-17、94
    8-3 地號土地）原屬訴外人寶恩開發股份有限公司（下稱寶
    恩公司）所有，作為興建同段35建號之納骨塔之用，後寶恩
    公司資金不足，遂於民國91年6 月28日與原告簽訂買賣契約
    書，將前揭4 筆土地及已完成地下1 層地上9 層之納骨塔以
    新臺幣（下同）150,000,000 元交由原告承接，原告並承受
    寶恩公司向土地銀行股份有限公司之貸款50,000,000元及應
    給付互利營造股份有限公司（下稱互利公司）之工程款35,0
    00,000元。原告接手後即將納骨塔興建完成，並於93 年3月
    12日辦理所有權保存登記，編為東興段1850建號（嗣改編為
    上興段35建號），惟原告非但未給付寶恩公司價款，亦未履
    行承擔之債務，且為免日後債權人聲請強制執行，遂與原告
    當時之董事長即被告甲○○以通謀虛偽意思表示，將上開4
    筆土地以買賣為原因，於91年10月31日（依原告所提土地異
    動索引所載應係92年11月28日之誤）移轉登記予被告甲○○
    名下，雙方實際上並無契約或對價之約定；被告甲○○復以
    相同手法將其中356 、357 地號土地（下稱系爭土地）與訴
    外人戊○○（即被告丙○○之夫）以通謀虛偽意思表示，於
    94年6 月17日將系爭土地移轉登記予被告丙○○名下。嗣原
    告之債權人聲請對前開納骨塔及基地實施強制執行（本院94
    年度執字第10615 號），被告甲○○無力處理，乃於96年1
    月9 日將其持有之股份7,000,000 股全部讓與訴外人乙○○
    等人，退出原告公司之經營，並由乙○○出任原告之董事長
    。依民法第87條第1 項前段之規定，被告2 人因通謀虛偽取
    得系爭土地所有權登記應有無效原因，是被告何秀琴對被告
    甲○○並無取得系爭土地之法律上原因，原告爰依不當得利
    之法律關係，請求被告丙○○返還系爭土地之所有權予甲○○，再由被告甲○○將系爭土地返還原告，並聲明如主文第
    1 項所示。
二、被告辯稱：
  (一)丙○○部分：原告係於91年10月1 日與其夫戊○○簽立協議
    書，由原告聘任戊○○為總經理，負責原告開發寶恩納骨塔
    興建相關事宜，並約定戊○○完成約定工作事項後，可取得
    原告10％之股份（約45,000,000元）作為報酬。後戊○○於
    94 年 間發現原告所有之土地資產均登記於當時法定代理人
    甲○○之名下，倘其完成工作後原告拒不給付報酬，其顯難
    對原告追償，是其要求原告給予保障，經雙方協議後，方由
    被告甲○○將系爭土地移轉登記於被告丙○○名下，以作為
    戊○○日後請求報酬之擔保，並經被告丙○○同意配合土地
    移轉登記作業，是被告丙○○為系爭土地所有權人之原因，
    非基於與被告甲○○之通謀行為而來，且被告丙○○係為戊○○之利益而將系爭土地移轉登記於自己名下，未與被告甲○○有任何謀議，自無可能與被告甲○○為通謀虛偽意思表
    示。上述協議書上有3 處被告甲○○之親筆簽名，其中2 處
    字跡為黑色，另1 處則為藍色，顯見被告甲○○係於不同時
    間所簽，而第一次簽名係於91年10月1 日由戊○○提出系爭
    協議書時所為，嗣於96年1 月間補充系爭協議書第8 條並簽
    發面額為45,000,000元之本票後為第二次簽名，本票則為加
    利息始倒填發票日期，並非如原告所稱至96年1 月才提出系
    爭協議書並簽署。且戊○○於93年間就寶恩納骨塔完成興建
    工程並取得使用執照，亦辦妥保存登記，倘未先簽立協議書
    ，戊○○豈會無故為原告完成上開事項，原告亦無任由戊○○處理工程相關事項之理，可證系爭協議書確為91年10月1
    日簽署，依系爭協議書之約定，戊○○對原告有45,000,000
    元之債權。雖原告否認戊○○對其有債權存在，惟原告與戊○○間是否存有45,000,000元之債權債務關係，非經法院判
    決確定原告與戊○○間無債權債務關係不存在，系爭土地仍
    有擔保戊○○債權之必要，被告丙○○基於此目的而保有登
    記名義人之地位，即有法律上原因，而無不當得利可言。又
    系爭土地原係登記於被告甲○○名下，並非原告所有，縱被
    告丙○○取得系爭土地所有權有不當得利之事實，亦應由被
    告甲○○依不當得利之法律關係主張請求，非由原告為之。
    另被告甲○○已將其所有原告之股份讓與現原告之法定代理
    人乙○○，並稱其與被告丙○○間有通謀虛偽意思表示，應
    係基於其與乙○○間之協定而為不實之詞，此觀原告如因債
    務問題須將名下資產以通謀行為方式移轉與他人，何以僅將
    系爭土地移轉予被告丙○○，仍保留296 、355 地號土地於
    自己名下，未再移轉予他人，顯見被告甲○○移轉系爭土地
    所有權之原因並非為躲債所為之通謀行為。而被告2 人間是
    否有通謀虛偽意思表示，於訴訟無從分割而為不同之認定，
    有合一確定之必要，本件應屬必要共同訴訟或類似必要共同
    訴訟，依民事訴訟法第56條第1 款之規定，被告甲○○自認
    與被告丙○○有通謀虛偽意思表示之不利益行為，對被告丙○○不生效力，且被告甲○○與原告法定代理人乙○○間有
    股份交易之事實，彼此有利害關係存在，所述不可採信。並
    聲明原告之訴駁回。
  (二)吳恭進部分：被告丙○○所提被告甲○○與戊○○間之系爭
    協議書所載之日期雖為91年10月1 日，惟系爭協議書並非於
    該日製作，而係於96年1 月4 日被告甲○○擬將所有股份全
    數轉讓予乙○○等人，而邀戊○○至恒揚法律事務所請事務
    所人員製作原告公司董事會議記錄時，戊○○表示其以被告
    丙○○名義出資，如被告甲○○之股份如全數讓與乙○○等
    人，其投資將成泡影，乃強烈要求被告甲○○於其準備之系
    爭協議書上蓋用原告公司負責人印章，並簽發協議書第8 條
    所載之本票，俾利戊○○日後於原告受強制執行事件參與分
    配，否則即不同意於董事會議記錄上以被告丙○○名義簽名
    蓋章。被告甲○○為順利作成董事會決議，通過被告甲○○
    將持股讓與乙○○等人，即同意戊○○之要求，除於協議書
    上用印外，並將日期倒填為91年10月1 日，本票之發票日則
    填為94年1 月5 日，戊○○始於原告董事會議記錄上簽署被
    告丙○○、訴外人羅時嬌之姓名並蓋用該2 人印章，可知協
    議書所載原告同意支付戊○○技術股10％，合約45,000,000
    元，並開立同額之本票，均屬虛構。並自認原告主張之事實
    。
三、被告甲○○經合法通知未於最後言詞辯論期日到庭，核無民
    事訴訟法第386 條所列各款事由，乃依原告之聲請，由其一
    造辯論而為判決。
四、按「第三人主張表意人與相對人通謀而為虛偽意思表示者，
    該第三人應負舉證之責。」最高法院48年台上字第29號判例
    著有明文。本件原告主張被告甲○○與被告丙○○間有通謀
    虛偽之意思表示，依上判例要旨，即應由原告負舉證之責。
    又共同訴訟人中一人之行為不利益於共同訴訟人者，對於全
    體不生效力，民事訴訟法第56條第1 款後段定有明文，被告
    甲○○雖自認其與被告丙○○有通謀虛偽之意思表示，惟其
    上自認，對被告丙○○而言，屬不利事項，故被告甲○○所
    為關於與被告丙○○有通謀虛偽意思表示之自認部分，對被
    告丙○○不生效力，惟被告甲○○就原告其餘主張部分所為
    自認，因與被告丙○○無必要共同訴訟之關係，尚與被告丙○○無涉，均先陳明。
五、被告丙○○取得系爭土地無效：
  (一)經查，原告主張被告丙○○與被告甲○○2 人間並無買賣行
    為，其等係以通謀虛偽意思表示之方式取得系爭不動產等情
    ，業據其提出系爭土地異動索引1 份（卷內第13至17頁）為
    證，被告丙○○復不否認未支付任何買受系爭不動產之價金
    ，即堪認被告丙○○與被告甲○○就系爭土地所為之買賣法
    律行為不實，被告甲○○並無出賣系爭土地與被告丙○○之
    法效意思，被告丙○○亦無買受系爭土地之法效意思。
  (二)被告丙○○雖辯以：其係因系爭協議書（卷內第49至第50頁
    ）之故取得系爭土地云云，惟查，姑不論系爭協議書是否於
    91年所書立，其內容是否真實，即便寬認系爭協議書早於91
    年即已書立，惟系爭協議書第2 條，僅明文約定原告於戊○○（被告丙○○之夫）完成約定事務後，有支付4 千5 百萬
    元予戊○○之義務，並無一併將系爭土地移轉予被告丙○○
    之任何文字約定，則依系爭協議書之明文，原告並無義務將
    系爭土地移轉予被告丙○○，乃被告丙○○竟仍與被告甲○○一同以買賣為原因辦理系爭土地所有權之移轉，被告2 人
    就系爭土地係虛偽以買賣為原因完成所有權移轉，益臻明確
    。
  (三)被告丙○○雖另辯稱：系爭土地係為供做其夫戊○○對原告
    依系爭協議書所有債權之擔保，因無相關之登記名目乃以買
    賣為原因云云，然查，就原告或被告甲○○是否於系爭協議
    書之外另與戊○○達成協議，約定將系爭土地移轉予被告丙○○供做戊○○等情，屬被告丙○○所提出之有利於己之事
    項，上情復為原告所否認，則依民事訴訟法第277 條本文之
    規定，即應由被告丙○○負舉證之責，惟被告丙○○迄至本
    院言詞辯論終結時止，並未提出任何之證據以證明兩造有移
    轉系爭土地供做戊○○依系爭協議書所有債權擔保之約定，
    是被告丙○○上項抗辯，即屬無據，而不可採。
  (四)被告丙○○再辯稱：移轉系爭土地之意思表示合致，僅存在
    於被告甲○○與戊○○間，其並未與被告甲○○有何通謀虛
    偽意思表示云云。經查，被告丙○○既不否認曾配合辦理系
    爭土地之過戶登記，且不否認未曾支付價金，其即應知並未
    買受系爭土地，乃被告丙○○仍配合以買賣為原因辦理系爭
    土地之過戶，就系爭土地以買賣為原因之物權移轉行為，即
    難謂無與被告甲○○有通謀虛偽為買賣之意思表示，否則系
    爭土地即無法以買賣為原因辦妥土地所有權之移轉。從而，
    被告甲○○與被告丙○○就系爭土地之買賣有通謀虛偽之意
    思表示，即足認定，依民法第87條第1 項之規定及最高法院
    27年上字第3195號判例，被告丙○○取得系爭土地應屬無效
    ，被告丙○○應塗銷系爭土地之移轉登記，並將系爭土地回
    復登記予被告甲○○。
六、被告甲○○亦應將系爭土地回復登記予原告：經查，被告甲○○就其無法律上原因（指未向原告買受系爭土地僅為避免
    系爭土地遭拍賣）取得系爭土地等情，既已自認在卷，且與
    系爭土地係以買賣為原因登記予被告甲○○之情形相符，應
    堪信為真實，準此，原告請求被告甲○○應於被告丙○○塗
    銷系爭土地移轉登記後再塗銷原告與甲○○間之移轉登記，
    並回復為原告所有，即非無據，應予准許。
七、綜上所述，被告甲○○與被告丙○○間及原告與被告甲○○
    間就系爭土地之移轉均有無效之原因等情，已堪認定，則原
    告依民法87條第1 項之規定，請求被告丙○○應塗銷系爭土
    地於94年6 月17日所為之移轉登記，並將系爭土地回復為被
    告甲○○所有，被告甲○○亦應塗銷其與原告間就系爭土地
    所為之移轉登記並回復為原告所有，均有理由，應予准許。
八、本件事證已臻明確，兩造所提其餘攻擊防禦方法，經本院審
    酌後，核與判決結果不生影響，爰不一一論述，附此敘明。
九、訴訟費用負擔之依據：民事訴訟法第78條、第85條第1 項前
    段。
中    華    民    國    97    年    6     月    9     日
                  民事庭法  官  詹駿鴻
以上正本係照原本作成。
如對本判決上訴，須於判決送達後20日內向本院提出上訴狀（須
附繕本）。
                        書記官  歐明秀
中    華    民    國    97    年    6     月    9     日


司法院資訊處製作；財團法人民間司法改革基金會備份。
